臺灣高等法院臺中分院民事判決　　　　　94年度再易字第59號
　　再審原告　　乙○○
　　再審被告　　甲○○○
上列當事人間塗銷抵押權登記事件，再審原告對於中華民國94年
6月28日本院94年度上易字第107號判決，提起再審之訴，本院判
決如下：
    主  文
再審之訴駁回。
再審訴訟費用由再審原告負擔。
    事實及理由
壹、程序方面：按再審之訴，應於30日之不變期間內提起，民事
    訴訟法第500條第1項定有明文。本件確定終局判決於94年6
    月29日作成，再審原告於94年7月27日提起本件再審之訴，
    業已遵守再審不變期間，合先敘明。
實體方面：
一、再審原告主張：前程序原判決認定「再審原告於85年11月20
    日簽發發票日分別為86年2月28日、86年10月30日、86年7月
    31日、86年10月30日，面額分別為新臺幣（下同）400,000
    元、300,000元、500,000元、500,000元之支票，及86年3月
    3日簽立之借據，以及85年5月31日、同年6月6日、及86年3
    月3日簽發面額分別為400,000元、600,000元、及700,000元
    之本票，均足認係系爭抵押權設定契約書內所定各個債務契
    約之證明 (至是否為擔保債務有重複、或預先簽發係屬另一
    問題)，再審原告以系爭抵押權所擔保之債權種類、及範圍
    ，未記載於契約書內之聲請登記以外之約定事項欄內，而認
    再審原告所為之借款非系爭抵押權效力所及云云，自無足取
    」等語，顯有適用法規之錯誤：按「適用法規顯有錯誤者，
    得以再審之訴對於確定終局判決聲明不服。」，又「所謂適
    用法規顯有錯誤，係指確定判決違背法規或現存判例解釋者
    而言。」 (民事訴訟法第496條第1項第1款、最高法院70年
    台再字第210號判例參照)，準此：按抵押權所擔保之債權，
    其種類及範圍，屬於抵押權之內容，依法應經登記，始生物
    權之效力，惟地政機關辦理土地登記時，其依法令應行登記
    之事項，如因內容過於冗長，登記簿所列各欄篇幅不能容納
    記載，可以附件記載，作為登記簿之一部分 ( 參照本院74
    年11月19日第14次民事庭會議決議)，關於最高額抵押權所
    擔保之債權，如未於土地登記簿一一記載，在目前可以其聲
    請登記時提出之最高限額抵押權設定契約書，視為登記簿之
    附件，在該契約書上記載之該抵押權所擔保之債權，均認為
    抵押權效力之所及，亦經最高法院76年度第6次民事庭會議
    決(一)釋示在案可循，亦有最高法院92年台上字第370號判決
    可稽。經查，本件系爭土地建物抵押權設定契約書內，並無
    特別約定本件抵押權做何債權擔保，此有卷內系爭土地建物
    抵押權設定契約書之申請登記以外之約定事項可資證明。基
    此，再審被告固提出借據、支、本票等文件，惟抵押權設定
    契約書並未記載系爭上述文件為登記之附件，揆諸前揭說明
    ，借據、支、本票所載內容無從據為系爭抵押權擔保之債權
    甚明。因此，本件自不發生物權效力，而非系爭抵押權效力
    所及，再審原告自得訴請再審被告塗銷抵押權登記。遽原確
    定判決率以支票、本票充做系爭抵押權設定契約書內之各個
    債務契約之聲明而未正視上述票據並非抵押權設定契約書之
    附件，並不生物權效力，自有適用法規之違誤。從而，依民
    事訴訟法496條第1項第1款及第497條規定，提起本件再審之
    訴，併聲明：(一)本院94年度上易字第107號之確定判決，關
    於不利於再審原告之部分廢棄。(二)右廢棄部分，再審被告在
    第一審之訴駁回。
二、再審被告未為任何聲明及陳述。
三、按「有下列各情形之一者，得以再審之訴對於確定終局判決
    聲明不服，但當事人已依上訴主張其事由或知其事由而不為
    主張者，不在此限。」，民事訴訟法第496條第1項但書定有
    明文。經查，再審原告以系爭抵押權設定契約書內，並無特
    別約定抵押權做何債權擔保，基此，再審被告所提出之借據
    、支、本票等文件，因均非本件抵押權設定契約書內所登記
    之附件，無從認為係系爭抵押權所擔保之債權，非系爭抵押
    權效力所及，再審原告自得據以訴請塗銷系爭抵押權，原確
    定判決未正視上開票據並非系爭抵押權設定契約之附件，不
    生物權效力，其有適用法規之違誤等語，據為其再審理由，
    惟查，上開事由，業經再審原告在原確定判決審理中之第二
    審上訴程序中主張，且經原確定終局判決之第二審法院即本
    院所不採，詳見原確定判決第12、13頁事實及理由欄六(四)所
    載：「上訴人（按指再審原告，下同）又以最高限額抵押權
    所擔保之債權種類，依法應在抵押權設定契約書內之聲請登
    記以外之約定事項欄內，載明債權種類，如借款、票據、保
    證、損害賠償等一切債務之擔保，而系爭抵押權所擔保之債
    權之種類及範圍，均未記載在契約書內，該1,000,000元之
    借款即非系爭抵押權效力所及，上訴人固提出上開借據、支
    票、本票等件為證，惟系爭抵押權設定契約書並未記載該文
    件為登記之附件，自無從據為系爭抵押權擔保之債權，自不
    發生物權效力等語。惟查系爭抵押權為本金最高限額抵押權
    ，依設定契約書內記載：權利存續期限為1年（自85年6月6
    日起至86年6月6日止）；利息、遲延利息依照各個債務契約
    所訂之利率計算；違約金依照各個債務契約所訂立之違約金
    計算；清償日期為86年6月6日，而登記謄本就上開項目，亦
    為相同之載明，有系爭抵押權設定契約書、及登記謄本在卷
    可稽（見原審卷第八至十三頁）。按利息、遲延利息及違約
    金既依照各個債務契約所訂之利率、違約金計算，依舉輕明
    重法理，借貸之本金債務，亦須依各個債務契約所訂，乃無
    待贅言，而上訴人於85年11月20日簽發發票日分別為86年2
    月28日、86年3月31日、86年7月31日、86年10月30日，面額
    分別為400,000元、300,000元、500,000元、500,000元之支
    票，及86年3月3日簽立之借據，以及85年5月31日、同年6月
    6日、及86年3月3日簽發面額分別為400,000元、600,000元
    、及700,000元之本票，均足認係系爭抵押權設定契約書內
    所定各個債務契約之證明（至是否為擔保債務有重複、或預
    先簽發係屬另一問題），上訴人以系爭抵押權所擔保之債權
    種類、及範圍，未記載於契約書內之聲請登記以外之約定事
    項欄內，而認上訴人所為之借款非系爭抵押權效力所及云云
    ，自無足取。」等語，是再審原告以上開事由提起本件再審
    之訴，揆諸前開法條規定，顯欠缺再審合法要件，先予明
    。
四、再退步言之，縱認本件再審之訴並無程式不合情形，惟按適
    用法規顯有錯誤者，得以再審之訴對於確定判決聲明不服，
    為民事訴訟法第496條第1項第1款定有明文，又按民事訴訟
    法第496條第1項第1款所謂適用法規顯有錯誤，係指確定判
    決所適用之法規顯然不合於法律規定，或與司法院現有效及
    大法官會議之解釋或最高法院尚有效之判例顯然違反者而言
    。再所謂適用法規顯有錯誤者，並不包括漏未斟酌證據及認
    定事實錯誤之情形在內（最高法院57年台上字第1091號、60
    年台再字第170號、63年台上字第88號判例參照）。經查，
    原確定判決以：「．．惟查系爭抵押權為本金最高限額抵押
    權，依設定契約書內記載：權利存續期限為1年（自85年6月
    6日起至86年6月6日止）；利息、遲延利息依照各個債務契
    約所訂之利率計算；違約金依照各個債務契約所訂立之違約
    金計算；清償日期為86年6月6日，而登記謄本就上開項目，
    亦為相同之載明，有系爭抵押權設定契約書、及登記謄本在
    卷可稽（見原審卷第八至十三頁）。按利息、遲延利息及違
    約金既依照各個債務契約所訂之利率、違約金計算，依舉輕
    明重法理，借貸之本金債務，亦須依各個債務契約所訂，乃
    無待贅言，而上訴人於85年11月20日簽發發票日分別為86年
    2月28日、86年3月31日、86年7月31日、86年10月30日，面
    額分別為400,000元、300,000元、500,000元、500,000元之
    支票，及86年3月3日簽立之借據，以及85年5月31日、同年6
    月6日、及86年3月3日簽發面額分別為400,000元、600,000
    元、及700,000元之本票，均足認係系爭抵押權設定契約書
    內所定各個債務契約之證明（至是否為擔保債務有重複、或
    預先簽發係屬另一問題），上訴人以系爭抵押權所擔保之債
    權種類、及範圍，未記載於契約書內之聲請登記以外之約定
    事項欄內，而認上訴人所為之借款非系爭抵押權效力所及云
    云，自無足取。」等語，認再審被告提出之上開支、本票已
    足認係系爭抵押權設定契約書內所定各個債務契約之證明，
    並據而認定上開債務均為系爭抵押權擔保範圍，於再審原告
    未證明其已清償前，該抵押權仍存在，是再審原告訴請塗銷
    系爭抵押權，則屬無據等語，核屬法院依職權認定事實範疇
    ，其適用法規並無錯誤情形，再審原告執前詞據以指摘本件
    確定判決關於事實之認定為適用法規顯有錯誤，為無理由，
    應予駁回。
五、綜上，本件再審之訴不合法且無理由，爰不經言詞辯論，逕
    行判決駁回之。
據上論結，本件再審為無理由，依民事訴訟法第502條、第78條
，判決如主文。
中　　華　　民　　國　　94　　年　　8 　　月　　31　　日
                    民事第七庭審判長法　官  邱森樟
                                    法　官  盧江陽
                                    法　官  陳賢慧
以上正本係照原本作成。
不得上訴。
                                    書記官  瑞芳
中　　華　　民　　國　　94　　年　　9 　　月　　2 　　日
                                        　　　　　　　Ｂ
